【裁判字號】    99,訴,1209
【裁判日期】    991110
【裁判案由】    強盜
【裁判全文】
臺灣高雄地方法院刑事判決              99年度訴字第1209號
公  訴  人  臺灣高雄地方法院檢察署檢察官
被      告  許安廷
選任辯護人  錢信宏律師
上列被告因強盜案件，經檢察官提起公訴（99年度偵字第24324
號），本院判決如下：
    主  文
許安廷犯恐嚇取財罪，處有期徒刑壹年，扣案之菜刀壹支、橡膠
手套壹雙、黑色背包壹個，均沒收之。
    事  實
一、許安廷意圖為自己不法所有，基於恐嚇取財之犯意，於民國
    99年7 月24日18時20分許，進入黃林美伶所經營位於高雄市
    ○○區○○街175 號之金飾店，自其所有之黑色背包取出預
    藏之菜刀1 支，隔著櫃檯戴著其所有橡膠手套持該菜刀指向
    櫃臺內之黃林美伶，隨即收回，以此方式對黃林美伶恫嚇稱
    ：「搶劫」等語，致黃林美伶心生畏懼，將櫃臺內黃金手鍊
    1 條丟進許安廷之背包，許安廷於取財得手後，隨即逃離現
    場，經附近鄰居吳鴻志當場在店外攔阻並報警查獲，當場扣
    得菜刀1 支、橡膠手套1 雙、黑色背包1 個、黃金手鍊1 條
    （已發還黃林美伶領回）。
二、案經高雄市政府警察局鹽埕分局報告臺灣高雄地方法院檢察
    署檢察官偵查起訴。
    理  由
一、證據能力部分
    按被告以外之人於審判外之言詞或書面陳述，除法律有規定
    者外，不得作為證據；又被告以外之人於審判外之陳述，雖
    不符刑事訴訟法第159 條之1 至第159 條之4 之規定，而經
    當事人於審判程序同意作為證據，法院審酌該言詞陳述或書
    面陳述作成時之情況，認為適當者，亦得為證據；當事人、
    代理人或辯護人於法院調查證據時，知有該法第159 條第1
    項不得為證據之情形，而未於言詞辯論終結前聲明異議者，
    視為有前項之同意，刑事訴訟法第159 條第1 項、第159 條
    之5 分別定有明文。經查，本判決所引用之各項證據資料，
    其屬於被告以外之人於審判外之陳述者，均據檢察官、被告
    許安廷及其辯護人於本院審理中同意作為證據（本院訴字卷
    第33頁），本院審酌上開證據作成時之情況，亦無不當取供
    等情形，認為以之作為本案之證據亦屬適當，核諸上開說明
    ，應有證據能力。
二、認定事實所憑證據及理由
  (一)訊據被告許安廷對前揭犯行坦承不諱（本院訴字卷第56頁）
    ，核與證人即被害人黃林美伶於警詢、偵訊及本院審理時之
    證述（警卷第11-12 頁、偵卷第17-18 頁、本院訴字卷第
    57-64 頁），證人吳鴻志於警詢、偵訊時之證述（警卷第8
    頁、偵卷第18頁）相符，並有高雄市政府警察局鹽埕分局扣
    押筆錄、扣押物品目錄表（警卷第13-16 頁）、扣押物品照
    片、查獲現場照片（警卷第24-35 頁、本院訴字卷第17頁）
    、99年7 月24日贓物認領保管單（警卷第18頁）、犯案現場
    監視錄影畫面翻拍照片（警卷第19-23 頁）、銀樓監視錄影
    光碟在卷可稽，復有菜刀1 支、橡膠手套1 雙、黑色背包1
    個可佐，足認被告之自白與事實相符。惟所應究者，係被告
    所施用之威嚇行為，是否已達至使被害人不能抗拒之程度，
    而應論以恐嚇取財罪抑或強盜罪。
  (二)按刑法上以威嚇方法使人交付財物之強盜罪，與恐嚇罪之區
    別，係以對於被害人施用威嚇程度為標準；如其程度足以抑
    壓被害人之意思自由，至使不能抵抗而為財物之交付者，即
    屬強盜罪。否則，被害人之交付財物與否，儘有自由斟酌之
    餘地者，即應成立恐嚇取財罪；又恐嚇行為不以將來之惡害
    通知為限，即以強暴脅迫為手段，而被害人未達於不能抗拒
    程度者，亦屬之（最高法院30年上第668 號判例、最高法院
    80年度第4 次刑事庭會議決議意旨參照）。至施用之威嚇手
    段，客觀上是否足以壓抑被害人之意思自由，應依一般人在
    同一情況下，其意思自由是否因此受壓制為斷，不以被害人
    之主觀意思為準（最高法院87年度臺上字第3705號判決意旨
    參照）；如行為人所實施之不法手段足以抑制通常人之抗拒
    ，使之喪失自由意思，即與「不能抗拒」之意義相當。從而
    ，本件被告持刀威嚇取財之行為，應依行為人及被害人彼此
    之身體、動作間之相對位置、時點、距離等綜合判斷，通常
    人在同一情況下，其意思自由是否將因而受到壓制以資判斷
    。
  (三)本件事實經過，業據證人黃林美伶於本院審理時證稱：被告
    本來將刀子用報紙包著放在背包內，伊問被告要做什麼時，
    被告說要搶劫才拿出刀子，當時被告只是手持刀子舉高高、
    左右揮舞，但沒有以刀子指著伊或以刀子接近伊，被告當時
    站在櫃臺前面，伊跟被告說伊會害怕，請他退後一點，被告
    就退後一點，伊感覺被告當時自己很緊張，因為時間拖了好
    幾分鐘，後來伊就將最輕的金飾丟到被告的背包裡，叫被告
    快走，被告就走出去了，也沒有爭執伊給他的東西太少等語
    （本院訴字卷第57-60 頁），並有犯案現場監視錄影畫面翻
    拍照片在卷可稽（警卷第19-23 頁）。依證人黃林美伶上開
    證述及犯案現場監視錄影畫面翻拍照片，被告右手持刀指向
    上方，且與被害人黃林美伶隔著櫃臺，被告實無法直接觸及
    被害人之身體，復參以證人黃林美伶於本院審理時證稱：（
    提示警卷第23頁監視錄影畫面翻拍照片）當時伊照被告的話
    打開櫃子，被告要直接伸手來拿，伊就將櫃子關上，跟被告
    說這樣伊會怕，叫被告退後等語（本院訴字卷第64頁），應
    認一般人在通常情形下，遇此狀況，雖會心生畏懼，然因與
    被告間尚存有相當之距離、空間，其意思自由尚不至於完成
    遭到壓制，而達到無法抗拒之程度，此觀諸被害人黃林美伶
    尚得與被告周旋相當時間之情益明，是被告施用之強暴脅迫
    手段，僅達到恐嚇取財之程度，尚未達抑壓被害人黃林美伶
    不能抗拒之程度，甚為明灼。
  (四)綜上，本件事證明確，被告前揭恐嚇取財犯行洵堪認定，應
    依法論科。
三、論罪科刑
  (一)核被告所為，係犯刑法第346 條第1 項之恐嚇取財既遂罪，
    公訴人雖認被告應成立刑法第330 條第1 項之攜帶兇器強盜
    既遂罪，惟被告此部分犯行尚未達至使被害人黃林美伶無法
    抗拒之程度，而與強盜罪之構成要件有間，應僅成立以恫嚇
    之方法使他人交付財物之恐嚇取財罪，業如前述，公訴人認
    應論以攜帶兇器強盜既遂罪，尚有未恰，惟起訴之社會基本
    事實同一，自應由本院依法變更起訴法條予以審理。
  (二)爰審酌被告不思己力賺取所需，對於他人之財產未加尊重，
    欠缺法治觀念，而貿然為前揭恐嚇取財犯行，危害社會治安
    ，犯罪所生危害非輕，惟念其坦承犯行，犯罪後態度尚可，
    且恐嚇取得財物已交由被害人黃林美伶領回，有贓物認領保
    管單在卷足稽（警卷第18頁），被害人黃林美伶復於本院審
    理時當庭表明宥恕之意（本院訴字卷第65頁），參以被告因
    憂鬱症自97年10月29日起經門診治療，其病況需服用鎮定安
    眠藥物，若過量或併用酒精，可能出現行為失去抑制症狀之
    情，有被告提出高雄市立旗津醫院99年8 月18日診斷證明書
    在卷可參（本院訴字卷第40頁），而被告因失業喝酒，導致
    本件案發時控制行為能力降低，業據其供陳在卷（本院訴字
    卷第68頁），被告有一子為重度聽障，業據其提出中華民國
    身心障礙手冊、戶口名簿在卷可憑（本院訴字卷第38、39頁
    ），及其犯罪動機等一切情狀，酌情量處如主文所示之刑。
  (三)扣案之菜刀1 支、橡膠手套1 雙、黑色背包1 個，均為被告
    所有供本件犯罪所用之物，業據被告供承在卷（警卷第5 頁
    ），均應依刑法第38條第1 項第2 款宣告沒收。
據上論斷，應依刑事訴訟法第299 條第1 項前段、第300條 、第
300 條，刑法第346 條第1 項、第38條第1 項第2 款，刑法施行
法第1 條之1 ，判決如主文。
本案經檢察官陳登燦到庭執行職務。
中    華    民    國    99    年    11    月    10    日
            刑事第十六庭  審判長法  官  曾逸誠
                                法  官  林柏壽
                                法  官  姚水文
以上正本證明與原本無異。
如不服本判決應於收受送達後10日內向本院提出上訴書狀，並應
敘述具體理由；如未敘述上訴理由者，應於上訴期間屆滿後20日
內向本院補提理由書（均須按他造當事人之人數附繕本）「切勿
逕送上級法院」。
中    華    民    國    99    年    11    月    11    日
                                書記官  蔡靜雯
附錄本案論罪科刑法條：
刑法第346條第1項
意圖為自己或第三人不法之所有，以恐嚇使人將本人或第三人之
物交付者，處6 月以上5 年以下有期徒刑，得併科1 千元以下罰
金。

司法院資訊處製作；財團法人民間司法改革基金會備份。
